【裁判字號】    99,消債抗,103
【裁判日期】    991025
【裁判案由】    更生事件
【裁判全文】
臺灣臺北地方法院民事裁定           99年度消債抗字第103號
抗  告  人  甲○○
上列抗告人因消費者債務清理條例更生事件事件，抗告人對於民
國99年8 月24日本院99年度消債更字第87號裁定，提起抗告，本
院裁定如下：
    主  文
抗告駁回。
抗告程序費用新臺幣壹仟元由抗告人負擔。
    理  由
一、抗告意旨略以：伊每月薪資平均為新臺幣（下同）31,489元
    ，遭強制執行每月扣薪三分之一，每月僅餘2 萬餘元可為運
    用，扣除每月最低生活支出約22,000元，及因嗣後發生交通
    事故而須賠償友邦產物保險公司38萬元，平均每月應支付5,
    000 元，惟因已入不敷出僅按月支付2,000 元，伊每月已無
    剩餘收入可向相對人為清償。伊前於98年3 月間以書面向最
    大債權金融機構花旗（臺灣）商業銀行股份有限公司（下稱
    花旗銀行）請求債務協商，花旗銀行提出每月清償11,601元
    之協商方案，顯非伊所得負擔之金額，是以協商不成立為由
    提出更生之聲請，經原審認伊每月餘有可處分所得19,888元
    ，顯有違誤，且未令伊有陳述意見之機會，復參最高行政法
    院93年度判字第747 號判決意旨及臺灣臺南地方法院98年度
    執消債更字第77號裁定意旨，法院於各案考量債務人之最低
    生活費用基準，不應概以內政部社會司統計之臺北市每人每
    月最低生活費用為準，爰請求廢棄原裁定，准予抗告人開始
    更生程序云云。
二、按債務人對於金融機構因消費借貸、自用住宅借款、信用卡
    或現金卡契約而負債務，在聲請更生或清算前，應提出債權
    人清冊，以書面向最大債權金融機構請求協商債務清償方案
    ，並表明共同協商之意旨；聲請更生或清算不合程式或不備
    其他要件者，法院應以裁定駁回之，但其情形可以補正者，
    法院應定期間先命補正，消費者債務清理條例第一百五十一
    條第一項、第八條定有明文。其中消費者債務清理條例第一
    百五十一條第一項立法理由為：「債務人受法院裁定開始更
    生或清算程序者，其生活、資格、權利等均將受限制，該等
    程序係債務清理之最後手段，於債務人無法與債權人協商時
    ，始適用更生程序或清算程序清理其債務。債務人對於金融
    機構因消費借貸、自用住宅借款、信用卡或現金卡契約而負
    債務，其法律關係較單純明確，金融機構並已訂有債務協商
    機制，如能協商成立，債務人或不須依本條例聲請更生或清
    算，可疏減法院負擔，有效分配司法資源。為使債務人得自
    主解決其債務，爰設本條，明定債務人對於金融機構因消費
    借貸、自用住宅借款、信用卡或現金卡契約而負債務之情形
    ，採行協商前置主義，債務人於聲請更生或清算前，應先行
    提出債權人清冊，以書面向最大債權金融機構請求協商債務
    清償方案並表明共同協商之意旨」，是消費者債務清理條例
    規定協商前置之意旨，在使金融機構與債務人就特定種類之
    債務清理事務上，利用法院程序外解決之協商機制，為迅速
    有效之自主性解決，而此一程序之進行，有賴當事人間之協
    力配合，本於誠信為基礎，形成債務清理之共識，藉由法院
    之事後核可，賦予協商內容作為執行名義之正當性，對於金
    融機構因消費借貸、自用住宅借款、信用卡或現金卡契約而
    負債務之債務人，聲請更生或清算前，除形式上應以書面向
    最大債權金融機構請求協商債務清償方案並表明共同協商之
    意旨外，亦應本於誠實信用原則切實配合協商之進行，苟債
    務人外觀上雖有以書面向最大債權金融機構請求協商債務清
    償方案並表明共同協商意旨之形式，但實質上缺乏協商之誠
    意、無意進行協商（例如：故意怠於提供財產、收入、業務
    及信用狀況之資料、故意不與債權人接觸、協商或拒絕所有
    還款條件），甚且要求債權人逕行製作協商不成立之證明文
    書，則協商不成立係可歸責於債務人，應認債務人並未依法
    踐行消費者債務清理條例第151條第1項規定之程式。
三、經查：
(一)、抗告人因消費借貸、自用住宅借款、信用卡或現金卡對金融
    機構負有1,852,467 元之債務，於消費者債務清理條例施行
    後，前依中華民國銀行公會會員辦理消費金融案件無擔保協
    商機制，向最大債權金融機構花旗銀行申請消費者債務清理
    條例前置協商，雙方前曾以「每月以新臺幣11,601元，共分
    153 期，年利率3 ％」為清償條件，惟抗告人未依約前往簽
    約，經花旗銀行於98年4 月21日以「要求撤銷原已協商通過
    之還款方案並要求優惠還款方案」之理由而為協商不成立，
    有抗告人提出之花旗銀行前置協商不成立通知書附卷為憑，
    並經花旗銀行陳明在卷（見原審卷99年5 月12日民事陳報狀
    ），堪信為真。
(二)、抗告人主張其平均每月薪資31,489元，扣除每月必要生活費
    用22,000元及車禍事故賠償金每月2,000 後，無法負擔花旗
    銀行所提之協商條件云云，固據提出薪資98年度綜合所得稅
    各類所得資料清單、房屋租賃契約、調解筆錄等件為憑；惟
    依內政部社會司統計之98年度臺北市每人每月最低生活費用
    為14,558元（該最低生活費用已包括食、衣、住、行等費用
    在內），不僅足敷生活支出，尚可清償車禍賠償，遑論抗告
    人於聲請協商之時，並未開始清償車禍賠償，此有前置協商
    客戶面談紀錄表內容項目(八)支出中其他貸款（含民間債務）
    一欄填載「目前尚無需還款」等字樣可知，且於本院99年10
    月18日庭期時到庭自承：目前尚未為車禍賠償等語，因此可
    計得抗告人以每月薪資扣除必要支出後，尚餘16,931元，縱
    使加計應負擔之車禍賠償，尚有14,931元可為清償（計算式
    ：31,489－14,558－2,000 ＝14,931），而花旗銀行提出每
    月協商金額僅11,601元，抗告人並無難以履行之情形，是原
    審認定抗告人每月收入扣除每月必要開支後，尚有足以清償
    協商條件之能力一節，並無違誤。復觀伊於原審主張之每月
    必要生活費用為18,000元，於本件改稱每月必要支出為22,0
    00元，未據提出相關說明及事證為佐，則抗告人主張其有入
    不敷出，顯無履行協商條件能力，無法接受協商金額等情，
    洵難採信。
(三)、又消費者債務清理條例之立法目的，係為使不幸陷入經濟困
    境之人得以清理債務、重建生活，並在清理過程中能保有符
    合人性尊嚴之最低基本生活，而非在維持債務人過去慣常之
    寬逸生活，是於評估債務人清償債務之能力時，並非任其主
    張生活費用之數額，否則將造成揮霍無度以致清償債務能力
    降低之人，反而更容易進入更生程序之不公平現象。查抗告
    人居住於臺北市，其每月生活費用，應以行政院主計處公告
    包含食、衣、住、行等各項生活必要費用在內之98年度臺北
    市平均每人每月最低生活費14,558元為計算基準，此已包括
    居住（租屋）所必要之支出在內，抗告人主張其每月必要支
    出項目，即房租、交通、繕食、電話費等費用不應另計。抗
    告人雖援引最高行政法院93年度判字第747 號判決意旨及臺
    灣臺南地方法院98年度執消債更字第77號裁定意旨，主張法
    院審查最低必要支出，不必須以上開統計金額為基準，惟觀
    上開行政法院判決及民事裁定，並無抗告人主張之意旨內容
    ，且縱使法院有依各案審究抗告人每月必要支出情節，亦應
    由債務人提出其有難以遵循上開基準，而不應依照內政部統
    計之每月必要支出，為審酌是否有無法履行協商條件等情之
    說明及證據，惟就抗告人此部分之主張，未據提出相關事證
    以實其說，亦無足取。
(四)、抗告人雖遭法院強制執行其薪資，每月由薪資中扣除三分之
    一，此有抗告人薪資明細存摺可憑，惟此亦屬清償債務之一
    部，非謂抗告人收入減少，亦與抗告人有無清償能力無涉。
    抗告人既非無清償債務之可能，倘認目前之債務清償方式有
    調整之必要，仍宜本諸償債誠意與各債權人協商債務清償方
    式，藉以重建其經濟生活。揆諸首揭條文意旨及說明，難認
    抗告人已依法踐行消費者債務清理條例151 第1 條規定之程
    式。
四、綜上所述，抗告人聲請更生不合程式，且與本條例聲請更生
    程序之立法意旨相違背，從而原審裁定駁回抗告人更生之聲
    請，並無違誤。抗告意旨指摘原裁定不當，求予廢棄，為無
    理由，應予駁回。爰裁定如主文。
中    華    民    國    99    年    10    月    25    日
                  民事第五庭庭長法  官  薛中興
                                法  官  賴秀蘭
                                法  官  鄧德倩
上列正本核與原本無異。
本裁定不得抗告。
中    華    民    國    99    年    10    月    25    日
                                書記官  林孔華

司法院資訊處製作；財團法人民間司法改革基金會備份。
